【裁判字號】    99,交簡上,100
【裁判日期】    991019
【裁判案由】    過失傷害
【裁判全文】
臺灣桃園地方法院刑事判決           99年度交簡上字第100號
上  訴  人  臺灣桃園地方法院檢察署檢察官
上  訴  人
即  被  告  乙○○
選任辯護人  劉士昇律師
上列上訴人因被告過失傷害案件，不服本院中華民國99年3 月1
日98年度桃交簡字第1485號第一審簡易處刑判決（聲請簡易判決
處刑案號：98年度偵字第6221號），提起上訴，本院管轄之第二
審合議庭判決如下：
    主  文
上訴駁回。
    事  實
一、乙○○於民國97年9 月12日上午9 時許，騎乘車牌號碼為
    783-DJA 號（原簡易判決書誤載為DJA-783 號，應予更正）
    重型機車，沿桃園縣八德市○○路由大溪往桃園方向行駛，
    駛至桃園縣八德市○○路2 段939 號前，其本應注意騎乘機
    車時，應注意兩車併行之間隔，並隨時採取必要之安全措施
    ，且當時為日間有自然光線，路面無缺陷、亦無障礙物，視
    距良好，並無不能注意之情事，詎其竟疏未注意及此而貿然
    前行，適有甲○○騎乘車牌號碼為DUX-501 號之輕型機車，
    亦行駛至該處，因甲○○亦疏未注意二車併行之間隔，並隨
    時採取必要之安全措施，加以兩車間隔過近，致乙○○所騎
    乘上開機車之右側後照鏡與甲○○所騎乘上開機車之左側後
    照鏡發生碰撞，甲○○因而人車倒地，並受有左肱骨頭粉碎
    性骨折、左肱骨幹骨折之傷害。乙○○於肇事後，在其上開
    犯行未為任何有偵查犯罪職權之公務員已知悉前，向前來現
    場處理之警員承認為肇事人，自首而接受裁判。
二、案經甲○○訴由臺灣桃園地方法院檢察署檢察官偵查後聲請
    以簡易判決處刑。
    理  由
一、證據能力部分：
（一）按被告以外之人於審判外之陳述，雖不符刑事訴訟法第15
      9 條之1 至第159 條之4 之規定，而經當事人於審判程序
      同意作為證據，法院審酌該言詞陳述或書面陳述作成時之
      情況，認為適當者，亦得為證據；當事人、代理人或辯護
      人於法院調查證據時，知有第159 條第1 項不得為證據之
      情形，而未於言詞辯論終結前聲明異議者，視為同意作為
      證據，刑事訴訟法第159 條之5 第1 項、第2 項分別定有
      明文。查證人即被害人甲○○於警詢、偵查之證述，雖屬
      被告以外之人於審判外之言詞陳述，惟被告於本院調查該
      證據時，已知有刑事訴訟法第159 條第1 項不得為證據之
      情形，而未於言詞辯論終結前聲明異議，依首揭規定，應
      視為同意將該陳述作為證據，本院審酌該言詞陳述作成時
      ，並無證明力明顯過低或證據係違法取得等情況，認上開
      證人之前揭言詞陳述得為證據。
（二）另本件認定事實所引用之卷內其餘卷證資料，並無證據證
      明係公務員違背法定程序所取得，被告於審判程序中復未
      於言詞辯論終結前表示異議，且卷內之文書證據，亦無刑
      事訴訟法第159 條之4 之顯有不可信之情況與不得作為證
      據之情形，則依刑事訴訟法第159 條之5 之規定，本件認
      定事實所引用所有文書證據，均有證據能力，合先敘明。
二、被告上訴意旨略以：伊於97年9 月12日上午9 時許，騎乘車
    號783-DJA 號重型機車，沿桃園縣八德市○○路由大溪往桃
    園方向直線行駛，行經八德市○○路○段939 號前時，因告
    訴人所騎乘車號DUX-501 號輕型機車原靜止停放在伊右前方
    ，因告訴人所騎乘之機車遽然左偏，伊因而閃避不及，始造
    成兩車撞擊，伊就本件車禍之發生並無過失，辯護人另為被
    告辯稱：本案被告與告訴人之機車係因告訴人突然左偏行駛
    ，導致兩車之間隔距離過近產生碰撞，依據道路交通管理處
    罰條例第45條第5 款、第6 款之規定，告訴人在起駛或插入
    車道時，本應注意禮讓後方來車先行，不得反過來指摘被告
    未預料其違規之駕駛行為，且被告表示發覺告訴人偏左行駛
    時，距離僅約一、二公尺左右，依當時時速十至二十公里換
    算，其能反應之時間不到半秒鐘，顯已超越駕駛人生理反應
    之時間，被告未能及時反應，尚難認有何過失罪責，且告訴
    人於本件車禍中所受傷勢為左肱骨骨頭粉碎性骨折、左肱骨
    骨幹骨折之傷害，嗣雖於97年12月1 日領有身心障礙手冊，
    惟告訴人傷勢經財團法人林口長庚紀念醫院函覆以：告訴人
    左肩傷勢經復健後，能恢復至前舉60度及外展45度，與正常
    左肩關節活動度為180 度、後舉60度，前二者總和240 度相
    較，告訴人應未達顯著障礙之情形，尚未達刑法第10條第4
    項之重傷害程度云云。檢察官上訴意旨則略以：被告過失傷
    害告訴人，已致告訴人受有重傷害，原審判決量刑過輕等語
    。
三、犯罪事實之認定
（一）過失之有無：
      查於97年9 月12日上午9 時許，被告騎乘上述重型機車，
      沿桃園縣八德市○○路由大溪往桃園方向行駛，於行經八
      德市○○路○段939 號時，因兩車間隔過近，致其機車與
      甲○○所騎乘車牌號碼為DUX-501 號之輕型機車發生碰撞
      ，甲○○因而人車倒地，並受有左肱骨粉碎性骨折、左肱
      骨幹骨折之傷害，嗣於肇事後留待現場，向據報到場處理
      之員警承認其為肇事者等情，此為被告所不否認，並據證
      人即告訴人甲○○於偵訊及本院審理時證述明確，復有長
      庚紀念醫院所出具之診斷證明書、道路交通事故現場圖、
      道路交通事故調查報告表各1 份及現場照片附卷可佐（見
      97年度他字第4794號卷第19頁至第35頁），此部分之事實
      ，應堪認定。惟查：本件告訴人甲○○於本案中，就本件
      車禍發生之經過，雖大致供陳：伊車子直行行進中，到前
      面路口黃燈要轉行紅燈，伊就帶著煞車、慢行，車子並沒
      有停止，被告就從伊左後方碰撞到伊車尾，撞到車子的何
      部位伊不清楚，伊當時過路口是要直行，被告是從伊機車
      後方碰到伊，被告之機車是何處碰到伊機車，伊不清楚，
      被告車頭有無受損亦不知道（詳見99年交簡上字第100 號
      卷第103 至104 頁）云云。然被告於本案中係陳稱：「當
      時告訴人的機車是在行進中，但是速度蠻慢的，我行駛靠
      近告訴人的機車時，告訴人前方有停壹台轎車，所以告訴
      人為了閃避前方的轎車，就往左側騎，因而告訴人機車的
      左後照鏡跟我機車的右後照鏡發生擦撞，因為我的機車沒
      有受損，我就繼續往前騎，後來聽到告訴人機車倒地的聲
      音，我就再返回原處，將機車停放在路邊，後來是早餐店
      的員工打電話報警，警察來的時候，我就在現場，並且有
      跟警方說告訴人跟我發生車禍。」、「事故發生前，我距
      離告訴人的機車大約一、二公尺時，告訴人的機車突然往
      左偏，因為他前方有壹台轎車停放在那邊，大約距離約壹
      佰公尺時，我就有看到我前方有數台機車，其中包括告訴
      人的機車在內，當時告訴人機車是停止在事故發生地點的
      前方等待紅燈，至於在案發地點前多遠，我沒有辦法判斷
      ，等到我行駛靠近告訴人機車時，告訴人有緩慢往前行，
      因為紅燈轉換為綠燈，等我靠近告訴人約一、二公尺時，
      告訴人突然往左偏，我們二人才發生擦撞。而當時在告訴
      人機車前方有停放壹台轎車，該轎車停放在卷內案發地點
      右側早餐店往大溪方向約兩、三個店面的路邊，因為該台
      轎車有佔據到外側車道，所以告訴人才會要閃避該台轎車
      而往左偏。」、「我在距離告訴人機車前約壹佰公尺的地
      方看到告訴人，而且有看到告訴人前方還有停放壹台轎車
      ，該台轎車並有佔據到外側車道的路面，在我行駛靠近告
      訴人時，告訴人同時也在行進中，我是可以預見告訴人在
      行進中靠近該台轎車時會往左偏，但因為我在行駛中還要
      注意其他車輛，我不會光注意到告訴人的車輛，且我當時
      車速也沒有很快，所以我沒有特別注意告訴人機車行駛的
      路線，因而我並未作何預防措施。」（詳見99年度簡上字
      第100 號至第101 頁）等語明確，觀諸道路交通事故現場
      圖及警員所拍攝現場照片所示（詳見97年他字第2794號卷
      第26頁至第35頁），告訴人所騎乘機車之左側照後鏡已明
      顯扭曲及轉向，而被告所騎乘之機車右側照後鏡亦有擦痕
      ，告訴人機車之左側、後方及被告車頭均無任何碰撞痕跡
      ，告訴人機車係車頭朝外，且該機車倒地後所形成之刮地
      痕係自內外車道之雙白線處向道路外側偏移，足認被告所
      騎乘機車確實自告訴人之左後方接近，且被告雖已預見告
      訴人所騎乘之機車欲向左方切出，惟卻因未與告訴人所騎
      乘之機車保持兩車併行之間隔始肇事，尤參以本案車禍現
      場照片（詳見97年他字第2794號卷第32頁）顯示，現場刮
      地痕係始自外側車道機車等待區內，足認告訴人機車倒地
      位置係在介壽路2 段外側車道近分向限制線處，是告訴人
      機車於與被告機車碰撞之際尚無自外側車道變換至內側車
      道之情應堪認定，故被告辯稱本案純係因告訴人變換車道
      而未禮讓直行之被告所騎乘之機車所致，伊就本件車禍之
      發生並無過失及臺灣省桃園縣區道路行車事故鑑定委員會
      認定，本件車禍事故肇因於甲○○駕駛輕機車沿介壽路二
      段由大溪往桃園方向行駛於外側車道，行經肇事地點時遽
      然左偏，疏未注意兩車併行之間隔，並隨時採取必要之安
      全措施所導致云云，尚無足取，綜上足認本件車禍係因被
      告與告訴人雙方均疏未保持兩車併行之間隔所致，被告及
      告訴人二人對於本件車禍之發生均有過失一節應堪認定。
（二）告訴人之傷勢是否構成重傷害：
      就告訴人因本件車禍所受傷勢一節，經本院函詢告訴人就
      診之長庚紀念醫院，據該院表示：告訴人經人工關節置換
      手術治療及復健後，恢復至前舉60度及外展45度等情，有
      該院98 年8月12日（九八）長庚院法字第0745號函在卷足
      憑，而按稱重傷者，謂下列傷害：毀敗或嚴重減損一肢以
      上之機能，刑法第10條第4 項第4 款定有明文，由上開函
      文可知，告訴人因本件車禍所受傷害雖合乎強制汽車責任
      保險殘障給付標準中第11-34 項之「一上肢三大關節中，
      有一大關節遺存顯著運動障礙」，此有99年9 月1 日（九
      九）長庚院法字第0811號函1 份附卷可參，惟「運動障礙
      」與「毀敗或嚴重減損一肢以上之機能」之重傷二者尚屬
      有間，是告訴人所受傷勢尚未達前揭刑法所定「重傷」之
      程度，應堪認定。
（三）因果關係有無之認定：
      按汽車行駛時，駕駛人應注意車前狀況及兩車併行之間隔
      ，並隨時採取必要之安全措施，道路交通安全規則第94條
      第3項 規定甚明。又交通狀況動輒因現場、車輛及其他因
      素而千變萬化，駕駛人仍應依循相關規定之立法精神與社
      會一般通念所形成之客觀標準，盡其注意義務。而交通肇
      事之雙方如有任何一方採取有效之避碰措施，即不致於發
      生，且因其事故多在瞬間發生，除少數例外情形，一般而
      言均係在雙方乍見而不及採取必要措施，或雖立即採取必
      要之措施然仍不及有效停車或閃避之狀況下發生，故道路
      交通事故過失原因認定，並非在於發生碰撞之時係由何造
      衝撞另一造，而係在於駕駛人之駕駛行為有無違反應盡之
      注意義務，其認定基礎則在於駕駛動線、現場相關情狀與
      路權優先順序等因素。查本件被告自承其行經上開介壽路
      二段939 號前一百公尺前，即已注意到右前方含告訴人所
      騎乘之機車在內有多輛機車在行進，而告訴人機車前方道
      路外側適有一輛汽車停放而擋住告訴人之行進，告訴人為
      繼續前行勢必需先向左偏移等情，再觀諸該事發地點情形
      ，被告行駛方向鄰近上開交岔路口處，旁有大量商店林立
      ，此有現場照片在卷足憑（參97年他字第4794號卷第29頁
      至第34頁），告訴人原即行駛在被告行進之右前方，被告
      自告訴人左側後方駛來當無不能注意之情形，且依附卷之
      交通事故調查報告表所載及現場照片所示，本件肇事時為
      日間有自然光線，路面係柏油鋪面且濕潤無缺陷及障礙物
      ，被告並無不能為上開注意之情形，足見其並未依前述規
      定保持兩車併行之間隔，其過失之情應堪認定。再者，告
      訴人因本件車禍經送長庚醫院急救，診斷其有左肱骨頭粉
      碎性骨折、左肱骨幹骨折之傷害，嗣經施以人工關節置換
      及鋼釘鋼板內固定手術等治療，左肩活動度前舉及上舉四
      十度，此有告訴人提出之99年5 月3 日長庚紀念醫院診斷
      證明書附卷可佐，足認被告上開過失與本件告訴人之傷害
      結果具有相當因果關係。綜上所述，本件事證已臻明確，
      被告如事實欄所載之犯罪事實已堪認定，應予依法論科。
四、論罪科刑所應適用之法條
    核被告乙○○所為，係犯刑法第284 條第1 項前段之過失傷
    害罪。另被告於肇事後，於有偵查權限之機關知悉肇事者係
    何人前，留待現場向前來處理之桃園縣政府警察局八德分局
    警員黃文山坦承肇事，此業經證人黃文山證述在卷（見98年
    桃交簡字第1485號卷第29頁），並有桃園縣政府警察局道路
    交通事故肇事人自首情形記錄表1 紙附卷可憑（參97年度他
    字第4794號第20頁），為對於未發覺之罪自首而受裁判，依
    刑法第62條前段之規定得減輕其刑。原審基此認定，援引刑
    法第284 條第1 項前段、第62條前段、第41條第1 項前段，
    刑法施行法第1 條之1 第1 項、第2 項前段等規定，逕以簡
    易判決判處被告拘役30日，如易科罰金，以新臺幣1 千元折
    算1 日，原審認事用法，均無違誤，量刑亦屬妥適。上訴人
    即檢察官上訴意旨略以：被告過失傷害告訴人，已致告訴人
    受有重傷害，原審判決量刑過輕等語。被告上訴意旨否認於
    本件車禍之發生存有過失，告訴人所陳及被告所辯均無足採
    ，均已如前述，綜上，本件原審判決認事用法及量刑既均無
    違誤瑕疵可指，本件檢察官及被告上訴自均無理由，應予駁
    回。
據上論斷，應依刑事訴訟法第455條之1第1項、第3項、第368條
，判決如主文。
本案經檢察官黃榮德到庭執行職務。
中    華    民    國    99    年    10    月    19    日
                  刑事第九庭  審判長法  官  吳為平
                                    法  官  蘇琬能
                                    法  官  王秀慧
以上正本證明與原本無異。
不得上訴。
                                    書記官  張懿昀
中    華    民    國    99    年    10    月    19    日

司法院資訊處製作；財團法人民間司法改革基金會備份。
